【裁判字號】    98,上訴,604
【裁判日期】    980722
【裁判案由】    偽造文書
【裁判全文】
臺灣高等法院臺中分院刑事判決         98年度上訴字第604號
上  訴  人
即  被  告  乙○○
選任辯護人  熊賢祺  律師
            薛任智  律師
上列上訴人因偽造文書案件，不服臺灣南投地方法院97年度訴字
第989號中華民國98年1月13日第一審判決（起訴案號：臺灣南投
地方法院檢察署97年度偵字第3515號），提起上訴，本院判決如
下：
    主  文
上訴駁回。
    事  實及理  由
一、本案經本院審理結果，認第一審判決認事用法及量刑均無不
    當，應予維持，並引第一審判決書記載之事實、證據及理由
    。（如附件）
二、被告上訴意旨略以：
  (一)卷附遺產稅申報書、繼承系統表、戶籍謄本上「乙○○」的
    名字都被錯簽成「徐才真」，所留電話亦非被告手機，且被
    告要申請自己戶籍謄本，自己填寫即可，何需大費周章以打
    字方式為之。
  (二)依精神鑑定報告，被告無法居住在戶籍地道場，上開通訊文
    件，究由何人寄發及收受，被告並不知情。
  (三)被告遭人冒名申請，在莫名其妙接受有人告知其母已死亡，
    要被告到國稅局補資料後，才到國稅局辦理遺產稅，致發生
    本案之誤會。
三、本院查：
  (一)本件被變造之「丙○○」戶籍謄本既係被告於九十六年三月
    七日向戶政事務所申請，而九十六年三月七日自南投縣草屯
    郵局所郵寄之遺產稅申報資料，其上申報人及寄件人均為被
    告之名，所留之地址均為被告現戶籍地址，所檢附之戶籍資
    料亦同為其上開時間所申請之戶籍謄本，參酌事後證人即申
    報遺產稅案之承辦人趙梅貞所聯繫之人及前往國稅局補蓋章
    之人皆為被告，足以顯示寄送遺產稅申報書之人為被告，足
    見所檢附遭變造之死亡證明書及丙○○戶籍謄本均為被告所
    為。
  (二)依本院卷附九十八年四月七日草戶字第九八００００九八六
    號函所檢附之被告申請國民身份證補領申請書影本六紙上被
    告之簽名均係徐才「真」而非徐才「」，足見被告所辯，
    卷附遺產稅申報書、繼承系統表、戶籍謄本上之簽名被他人
    錯簽云云，應非事實。
  (三)被告其他上訴理由，於原審法院審理時如何為法院所不採，
    其理由已據原審判決記載甚詳，本院仔細斟酌原審判決理由
    ，認其事實之認定、理由之採擇，於相關證據法則、經驗法
    則、論理法則並無違背。
  (四)依本院卷附法務部調查局九十八年四月三十日調科貳字第九
    八００二六五五一０號函所示，因送驗資料不足，無法鑑定
    上開文件上是否確為被告之筆跡，然本件事證已明，就此部
    分無繼續調查之必要，併予敘明。
四、原審因而適用刑事訴訟法第二百九十九條第一項前段，刑法
    第二百十六條、第二百十條、第二百十一條、第五十五條，
    中華民國九十六年罪犯減刑條例第二條第一項第三款、第七
    條等規定，並審酌被告因覬覦其母丙○○之財產，以變造其
    父親徐如鯤之死亡證明書及丙○○之戶籍謄本等資料加以行
    使，足以生損害於丙○○、戶政、稅捐機關管理之正確性；
    且被告犯後始終否認承犯行之態度等一切情狀，量處及減處
    如原審判決主文所示之刑，其認事用法核無違誤，量刑亦屬
    允當，上訴意旨猶執陳詞否認犯罪，其上訴為無理由，應予
    駁回。
五、據上論斷，應依刑事訴訟法第373條、第368條，判決如主文
    。
本案經檢察官甲○○到庭執行職務。
中    華    民    國    98    年    7    月    22    日
            刑事第四庭    審判長法  官  洪   耀   宗
                                法  官  蔡  王金  全
                                法  官  劉   登   俊
以上正本證明與原本無異。
如不服本判決應於收受送達後十日內向本院提出上訴書狀，其未
敘述上訴理由者，並得於提起上訴後十日內向本院補提理由書（
均須按他造當事人之人數附繕本）「切勿逕送上級法院」。
                                書記官  張   惠   彥
中    華    民    國    98    年    7     月    23    日
附件
臺灣南投地方法院刑事判決               97年度訴字第989號
公  訴  人  臺灣南投地方法院檢察署檢察官
被      告  乙○○（起訴書誤載為徐才真）
                    男  30歲（民國○○年○月○○日生）
                    身分證統一編號：Ｚ000000000號
                    住南投縣草屯鎮○○路5號
                    居臺中市西屯區○○○街30號3樓之1
上列被告因偽造文書案件，經檢察官提起公訴（九十七年度偵字
第三五一五號），本院判決如下：
    主      文
乙○○行使變造公文書，足以生損害於公眾及他人，處有期徒刑
貳年，減為有期徒刑壹年。
    事      實
一、乙○○因覬覦其母丙○○之財產，明知丙○○並未死亡，竟
    基於變造公文書及私文書進而行使之犯意，於民國九十六年
    三月七日十二時前之某時許，向南投縣草屯鎮戶政事務所申
    請丙○○之戶籍謄本後，旋於申領上開丙○○戶籍謄本後至
    同日十二時許間之某時點，在不詳地點將上開所領得丙○○
    戶籍謄本正本記事欄以手寫植入「９６年２月９日死亡。」
    及將背面之「本部分謄本與戶籍登記資料無異」手寫塗改為
    本部分謄本與「除戶資料登記無異」等文字再予影印方式，
    變造戶籍謄本公文書完成，復在財團法人仁愛綜合醫院（以
    下簡稱為「仁愛醫院」）於九十六年二月九日所出具其父徐
    如鯤（業於九十六年二月九日亡歿）之死亡證明書上，將姓
    名、性別（起訴書漏載，應予補充）、戶籍所在地、出生年
    月日時及國民身分證統一號碼（起訴書漏載，應予補充）等
    欄位分別手寫塗改為「丙○○」、「女」、「臺南市○區○
    ○里○○路２８８巷９０號６樓」、「民國參拾柒年陸月拾
    柒日」、「Ｚ000000000」再予影印之方式，變造
    死亡證明書私文書完成。旋於同日（起訴書誤載為九十六年
    三月八日，應予更正）十二時許，自南投縣草屯郵局將上開
    變造後之丙○○戶籍謄本公文書（起訴書漏載，業經公訴檢
    察官蒞庭補充）及變造後徐如鯤之死亡證明書私文書均影本
    等文件附於遺產稅申報書，郵寄予財政部臺灣省南區國稅局
    臺南市分局（以下簡稱為「國稅局臺南市分局」）而行使之
    ，足以生損害於丙○○、戶政機關戶政管理之正確性及稅捐
    稽徵機關對於核課稅則之正確性。嗣為國稅局臺南市分局承
    辦人員察覺有異，去函臺南市東區戶政事務所、仁愛醫院，
    發現丙○○並未死亡，而循線查知上情。
二、案經國稅局臺南市分局告發臺灣臺南地方法院檢察署呈請臺
    灣高等法院檢察署檢察長令轉臺灣南投地方法院檢察署檢察
    官偵查起訴。
    理     由
一、證據能力部分：
    本案以下所引用之證據，檢察官、被告乙○○迄本院言詞辯
    論終結前均無異議，且本院審酌該證據作成之情況，並無違
    法取證或陳述人非基於自由意願所為陳述之瑕疵，認為均適
    於為本案認定事實之依據，依刑事訴訟法第一百五十九條之
    五之規定，均有證據能力，合先敘明。
二、認定犯罪事實所憑之證據及理由：
  (一)以丙○○為被繼承人、被告乙○○為申報人並檢附丙○○戶
    籍謄本影本及死亡證明書影本等資料之遺產稅申報書於九十
    六年三月七日十二時許自南投縣草屯郵局郵寄，於翌（八）
    日由國稅局臺南市分局收受一情，有遺產稅申報書正本、仁
    愛醫院亡字第九六○○○○五七號死亡證明書影本、丙○○
    戶籍謄本影本、被告戶籍謄本正本、信封袋正本各一份在卷
    可憑（見臺灣南投地方法院檢察署九十七年度他字第二二三
    號偵查卷外放袋）。又上開死亡證明書上面原載之死亡人姓
    名本為「徐如鯤」、性別「男」、身分證統一號碼為：「Ｚ
    000000000」號、出生年月日時為「民國參拾參年
    玖月玖日」、戶籍所在地為「南投縣草屯鎮○○里○○路２
    ３２巷８８弄８８號」等情，有仁愛醫院九十六年四月三日
    仁總字第九六○四○○一○號函及所附未經變造之仁愛醫院
    亡字第九六○○○○五七號死亡證明書影本各一份附卷足稽
    （見臺灣臺南地方法院檢察署九十六年度他字第一八一二號
    偵查卷第四三頁、第四四頁），顯與上開遺產稅申報書所檢
    附死亡證明書影本上所載之死亡人姓名為「丙○○」、性別
    為「女」、戶籍所在地係「臺南市○區○○里○○路２８８
    巷９０號６樓」、出生年月日時為「民國參拾柒年陸月拾柒
    日」、身分證統一號碼為「Ｚ000000000」號迥異
    ，且所檢附之死亡證明書影本關於姓名、性別、戶籍所在地
    、出生年月日時及國民身分證統一號碼等欄位均係以手寫為
    之，與該死亡證明書其他欄位記載均為印刷字體有別，堪認
    遺產稅申報書所檢附之死亡證明書影本係經變造。另南投縣
    南投市戶政事務所所核發之丙○○戶籍謄本，其正面記事欄
    並無加註「９６年２月９日死亡」等文，且丙○○亦未死亡
    ，復有臺南市東區戶政事務所九十六年三月二十三日南市東
    戶三字第○九六○○○二○九二○號函及所附之丙○○戶籍
    謄本在卷可參（見上開偵查卷第四一頁、第四二頁），次佐
    以檢附之丙○○戶籍謄本影本除「９６年２月９日死亡。」
    、「除戶資料登記無異」等字均係以手寫方式為之，與戶籍
    謄本其他欄位均為印刷字體有異，可知檢附之丙○○戶籍謄
    本影本上開文字係事後以手寫方式加以變造，而屬變造之戶
    籍謄本。
  (二)復觀之遺產稅申報書上之申報人及信封之寄件人均載被告之
    名，申報書之通訊地址及信封寄件人地址俱為被告之現戶籍
    地址，並有上開遺產稅申報書、信封及法務部戶役政連結作
    業系統被告個人基本資料各一份在卷可查（見臺灣南投地方
    法院檢察署九十七年度他字第二二三號偵查卷外放袋第九頁
    、第三七頁、第三八頁；本院卷第四一頁），且遺產稅申報
    書被告之簽名與被告在本院送達證書之簽名字形及筆順均相
    仿，同有上開遺產稅申報書及本院送達證書各一份足佐（見
    上開偵查卷外放袋第九頁；本院卷第一六頁）。其次九十六
    年三月三日、七日之南投縣草屯鎮戶政事務所及南投縣南投
    市戶政事務所被告及丙○○戶籍謄本，其序號分別為○○六
    六六一號、○一一九三八號，有南投縣草屯鎮戶政事務所九
    十七年四月二十九日草戶字第○九七○○○一一七六號函所
    附之戶籍謄本申請書及南投縣南投市戶政事務所九十七年四
    月二十八日投戶字第○九七○○○一三九二號函所附戶籍謄
    本申請書各一份附卷足參（見上開偵查卷第二一頁至第二四
    頁），而遺產稅申報書中所檢附丙○○戶籍謄本影本及被告
    戶籍謄本正本，亦為上開二期日所申請，而戶籍謄本上之序
    號全然同一，亦有檢附之丙○○戶籍謄本影本及被告戶籍謄
    本正本可證（見上開偵查卷外放袋），可知本件所檢附之丙
    ○○戶籍謄本影本乃係九十六年三月七日以被告之名向南投
    縣南投市戶政事務所所申領，續稽之申領戶籍謄本需提供申
    請人之身分證件以供戶政人員查核一節，被告迄今均未表示
    其身分證件有遺失或遭盜用之情，堪認九十六年三月七日前
    往南投縣南投市戶政事務所申領丙○○戶籍謄本之人為被告
    無訛。另證人即本件申報案承辦人趙梅貞於偵查中結證稱：
    申報遺產稅案檢附遺產稅申報書、丙○○戶籍謄本、死亡證
    明書，但遺產稅申報書第一頁並未蓋章，伊便打行動電話門
    號0000000000號予被告，請被告補蓋章，所以被
    告就在申報書第一頁右下方補蓋章，伊察覺所檢附之丙○○
    戶籍謄本很奇怪，且死亡證明書有手寫情形，所以伊就發文
    給東區戶政事務所及仁愛醫院，戶政事務所回函丙○○並無
    死亡登記並檢附戶籍資料，而仁愛醫院回函表示死亡證明書
    係被告之父親徐如鯤，所以伊在九十六年三月九日發文給被
    告，要被告提供丙○○除戶資料及財產資料，並要被告在申
    報書第一頁影本補蓋章，被告才陸陸續續郵寄丙○○除戶資
    料及財產資料，因為被告資料一直不完整，伊一直打被告的
    手機請被告來補資料，後來被告本人有來本分局補資料，被
    告本人來找伊時，伊覺得怪怪的，戶政事務所打電話告訴伊
    ，被告要領丙○○除戶資料被拒絕，而彰化銀行有打電話來
    說要伊同意被告先提領丙○○在該銀行存款，伊並未同意等
    語（見上開偵查卷第三六頁、第三七頁）。綜觀上情，被告
    既持有九十六年三月七日向戶政事務所申請之丙○○戶籍謄
    本，而九十六年三月七日自南投縣草屯郵局所郵寄之遺產稅
    申報資料，其上申報人及寄件人均為被告之名，所留之地址
    均為被告現戶籍地址，所檢附之戶籍資料亦同為其上開時間
    所申請之戶籍謄本，事後證人趙梅貞所聯繫之人及前往國稅
    局補蓋章之人皆為被告，在在顯示寄送遺產稅申報書之人為
    被告，而所檢附遭變造之死亡證明書及丙○○戶籍謄本亦為
    被告所為。
  (三)綜上所述，本件事證已臻明確，被告上揭行使變造死亡證明
    書及丙○○戶籍謄本等犯行，均堪認定。
三、被告所辯不足採信之理由：
    被告辯稱：伊係人陷害，並非伊所為，且伊患有精神分裂症
    ，不知自己作何事，並無判斷能力云云，並提出重大傷病免
    自行部分負擔證明卡影本為證，然查：
  (一)被告固否認變造丙○○戶籍謄本及徐如鯤死亡證明書及檢附
    上開變造資料申報丙○○遺產稅，然被告變造上開戶籍謄本
    及死亡證明書並進而行使，業經本院認定如上，且衡情徐如
    鯤之死亡證明書應僅徐如鯤之被繼承人即被告方能取得持有
    ，而申請丙○○之戶籍謄本，則須提供被告本人之身分證明
    文件經查核後始得申請，一般第三人斷無可能取得上開戶籍
    謄本及死亡證明書。又本件遺產稅申報書之申報人載明為被
    告，且觀之該遺產稅申報書除被告外，並無其他現實存活之
    繼承人，本件倘若申報成功得以領取丙○○遺產之人僅為被
    告，其為唯一之獲利人，被告顯具有違犯本案之動機。被告
    空言否認非其所為，甚難信實。
  (二)關於被告之精神狀況，經本院觀察被告於開庭時之表現正常
    、沈穩，應答如流，且對於案件之相關爭點均能切題適時表
    示意見，已堪認被告並無上述刑法第十九條第一項、第二項
    所定責任能力障礙之情形，此外，本院另囑託行政院衛生署
    草屯療養院鑑定被告於犯罪時之精神狀態，該院鑑定之結果
    略以：綜合被告之過去生活史、疾病史、身體檢查、精神狀
    態檢查、腦波檢查與心理評估結果，認為被告精神科診斷為
    情感性精神分裂症。推估犯行當時，被告對於外界事務之知
    覺理會與判斷作用以及自由決定意思之能力，應未較普通人
    之平均程度顯然減退，鑑定認為被告犯行當時未因精神障礙
    或其他心智缺陷，致其辨識其行為違法或依其辨識而行為之
    能力顯著減低」之情形，此有該院九十七年十二月三日草療
    精字第一○二五四號函附之精神鑑定報告書一份附於本院卷
    可憑（見本院卷第三三頁至第三七頁），足見被告或患有情
    感性精神分裂症之疾病，但其於本件行為時與常人無異而具
    有完全之責任能力甚明，則被告固患有情感性精神分裂症，
    然並無礙本院對於被告上開犯行之認定。從而，被告上開犯
    行確堪認定，應予論罪科刑。
四、論罪科刑之理由：
  (一)按影本與原本可有相同之效果，如將原本予以影印後，將影
    本之部分內容竄改重加影本，其與無製作權人將其原本竄改
    ，作另一表示其意思者無異，應成立變造文書罪（最高法院
    七十三年台上字第三八八五號判例參照）。丙○○戶籍謄本
    為戶政事務所之公務員職務上所製作之文書，係屬公文書，
    另徐如鯤之死亡證明書則為私文書，被告乙○○分別予以變
    造後加以行使，核其所為，各係犯刑法第二百十六條、第二
    百十條、第二百十一條之行使變造私文書罪及行使變造公文
    書罪。其變造私文書及公文書之低度行為，分別為行使變造
    私文書、公文書之高度行為所吸收，均不另論罪。又被告同
    時寄發變造戶籍謄本影本及死亡證明書影本向國稅局臺南市
    分局申報遺產，係一行為同時觸犯行使變造私文書、行使變
    造公文書之二罪名，應依想像競合犯規定，從較重之行使變
    造公文書罪處斷。
  (二)爰審酌被告：(1)因覬覦其母丙○○之財產，以變造其父親徐
    如鯤之死亡證明書及丙○○之戶籍謄本等資料加以行使，足
    以生損害於丙○○、戶政、稅捐機關管理之正確性；(2)犯後
    始終否認承犯行之態度等一切情狀，量處如主文所示之刑。
  (三)按中華民國九十六年罪犯減刑條例業於九十六年七月十六日
    起施行，查本件被告行使變造上開文件犯行之時間係於九十
    六年三月七日，係在九十六年四月二十四日以前，且關於被
    告上開所犯之宣告刑固逾有期徒刑一年六月，然該罪並無上
    開條例第三條所示不予減刑之情形，依此，就被告所犯上開
    之罪，應依該條例第二條第一項第三款、第七條規定，將宣
    告刑減為二分之一。
  (四)至前開變造之戶籍謄本影本及死亡證明書影本，業因被告向
    國稅局臺南市分局行使而屬於該局所有，已非被告所有之物
    ，故不併予宣告沒收，附此敘明。
五、據上論斷，依刑事訴訟法第二百九十九條第一項前段，刑法
    第二百十六條、第二百十條、第二百十一條、第五十五條，
    中華民國九十六年罪犯減刑條例第二條第一項第三款、第七
    條，判決如主文。
本案經檢察官王晴玲到庭執行職務。
中    華    民    國    98    年     1    月    13    日
                        臺灣南投地方法院刑事第一庭
                            審判長法  官  廖  立  頓
                                  法  官  廖  健  男
                                  法  官  黃  怡  瑜
以上正本與原本無異。
如不服本判決應於收受送達後10日內向本院提出上訴書狀，並應
敘述具體理由；其未敘述上訴理由者，應於上訴期間屆滿後20日
內向本院補提理由書（均須按他造當事人之人數附繕本）「切勿
逕送上級法院」。
告訴人或被害人如對於本判決不服者，應具備理由請求檢察官上
訴，其上訴期間之計算係以檢察官收受判決正本之日期為準。
                                  書記官
中    華    民    國    98    年     1    月    13    日
附錄本案論罪科刑法條全文：
中華民國刑法第210條
偽造、變造私文書，足以生損害於公眾或他人者，處 5 年以下有
期徒刑。
中華民國刑法第211條
偽造、變造公文書，足以生損害於公眾或他人者，處1年以上7 年
以下有期徒刑。
中華民國刑法第216條
行使第210條至第215 條之文書者，依偽造、變造文書或登載不實
事項或使登載不實事項之規定處斷。


司法院資訊處製作；財團法人民間司法改革基金會備份。
